臺灣高等法院刑事判決　　　　　　　　　　　　　八十九年度上訴字第三一七八號
　　上　訴　人
　　即自訴　人　丙○○
　　被　　　告　乙○○
右上訴人因被告偽造文書案件，不服臺灣板橋地方法院八十八年度自字第六六號，中
華民國八十九年六月二十六日第一審判決，提起上訴，本院判決如左：
    主  文
上訴駁回。
    理  由
一、自訴意旨如自訴狀（如附件）所載。
二、按犯罪事實應依證據認定之，無證據不得推定其犯罪事實；又不能證明被告犯罪
    者，應諭知無罪之判決；此項規定為自訴程序所準用；刑事訴訟法第一百五十四
    條、第三百零一條第一項、第三百四十三條各定有明文。次按告（自）訴人之告
    （自）訴係以使被告受刑事訴追為目的，是其指訴是否與事實相符，仍應調查其
    他證據以資審認（最高法院五十二年台上字第一三００號判例）。又認定犯罪事
    實應憑積極證據，倘積極證據不足以為不利於被告事實之認定時，即應為有利被
    告之認定，更不必有何有利之證據，最高法院三十年上字第八一六號著有判例，
    所謂「積極證據足以為不利被告事實之認定」，依據同院七十六年台上字第四九
    八六號判例意旨，係指據為訴訟上證明之全盤證據資料，在客觀上以達於通常一
    般之人均不致於有所懷疑，而得確信被告確曾犯罪之程度；若未達到此一程度，
    而有合理懷疑之存在時，即無從為被告有罪之確信。
三、上訴人即自訴人自訴被告涉偽造文書罪嫌，係以指訴被害情節，提出國立臺灣大
    學畢業證書影本、八十四年度特種考試第二次法務部調查局調查人員筆試成績單
    影本、勞工保險卡影本、臺灣臺北地方法院財務執行通知書影本、飛陽（原判決
    誤載為飛揚）傳播事業有限公司（下稱飛陽公司）變更登記事項卡影本、稅籍資
    料電腦檔案影本、財務罰鍰繳款書影本、勞工保險局函影本、戶口名簿影本（見
    原審卷第五頁至十四頁）等為據，自訴人上訴時補稱：(一)關於彰化商業銀行長安
    東路分行第九七一四─０一─三八三七五─五００號帳戶印鑑卡上存戶親簽「丙○○」與自訴人於法院筆錄之姓名簽署是否相符，法院自有權親自鑑定，惟涉及
    刑責，字跡鑑定應由具公信力之鑑定機關鑑定為宜。(二)飛陽公司設立登記資本額
    查核報告書上八十三年八月二十九日簽立之委託書上「丙○○」究為自訴人或被
    告所簽，經原審送請憲兵司令部刑事鑑驗中心鑑驗，竟獲復「特徵不足，無法鑑
    定，為求發現真實，請再送其他鑑定機關鑑定。(三)八十八年一月間自訴人以甲○○之名義至會計事務所請代為申請飛陽公司變更登記卡，係提出本案自訴之證物
    ，而請求傳訊證人甲○○及蕭嫦娥，旨在證明自訴人與飛陽公司之經營無關，原
    審竟以「飛陽公司變更登記事項卡」為據，訊問證人無關之情節，並認定甲○○
    亦知自己是飛陽公司之股東，而認定自訴人亦曾同意登記為公司負責人，此與被
    告有無構成犯罪要件，無直接必然牽連。(四)被告辯稱於飛陽公司設立登記後告知
    自訴人稱其有退票紀錄不能當負責人，故用自訴人名義，但被告對甲○○則稱公
    司負責人要有大專程度始可，嗣於法庭審理時供稱：「因當時退票紀錄不良，為
    要接「柯達」公司的案子，故設立公司時，以自訴人名義為負責人」。被告說法
    前後不一，但其確未徵求自訴人同意。且八十三年間，自訴人仍在學，不可能毫
    無顧忌校規，答應被告當公司負責人，被告辯稱於事前先以口頭告知自訴人，顯
    不可採。(五)原審卷上載明自訴人稱：「當時我媽說我哥哥（指被告）有是（事）
    要我幫忙，隔天我去找我哥哥，我哥哥帶我去銀行，．．」，其事實係「我媽告
    知我被告打電話說要辦演唱會，要說工讀生幫忙，要自訴人明早到他公司，．．
    ．隔天即去被告公司，被告即帶自訴人到「中國國際商業銀行」去晃一下，即告
    知演唱會延期．．。至於「彰化商業銀行長安東路分行」自訴人確實未曾去過，
    且自訴人之身分證及印章平常均放置家中，如彰銀長安東路分行有辦理飛陽公司
    設立所需之自訴人帳戶，則必是被告擅自使用自訴人之身分證、印章所致。(六)被
    告說謊翻供係因另違反稅捐稽徵法案件，被判處有期徒刑三月，緩刑三年，如本
    案再認罪，前後案會併同執行，故必須推翻自白。次依鈞院八十八年度上訴字三
    ０四九號判決所載可知飛陽公司之前身「飛揚傳播工作室」乃由被告負責經營與
    自訴人並無關係，其後申請設立公司始冒用自訴人名義。(七)案重初供，被告曾於
    原審法院訊問之初自白承認犯行，除非其事後翻供確實有據，否則法院應無以對
  其有利之認定等詞。
四、訊據被告雖承認有被訴之偽造文書之犯行，並供稱：「當時未經丙○○同意申請
    公司登記，我想一年後變更回自己名義，是找代書辦的。我印象中有找丙○○去
    台北市○○○路之國際商銀，他只知當股東，不知是當負責人。原來李姓股東變
    卦，我才改以丙○○名義登記」云云。惟其於原審最初雖亦供稱：「（以自訴人
    名義設立飛陽公司）沒有（經自訴人同意）」（見原審卷第四五頁正面），其後
    改稱：「今天造成這樣，事實整個事我主導，但．．，去銀行開戶也要本人去。
    因為剛開始時，我本身有票據，我當時有口頭告知自訴人暫時作公司負責人，我
    再轉回來」（見原審卷第一六二頁）、「（之前所言不同）因為當時承受家中長
    輩的壓力。」、「有（公司設立登記有跟自訴人說），當時他是學生，他不置可
    否。公司開戶銀行開戶，要本人去。」各等語（見原審卷第一六三頁）。
五、經查：
（一）依向臺北市政府建設局所調閱之「飛陽公司」案卷，內附飛陽公司籌備處「丙○○」於彰化商業銀行（以下簡稱彰銀）長安東路分行所設之九七一四─０一
      ─三八三七五─五００號帳戶，係於八十三年八月二十九日開戶，同時存入新
      台幣（下同）一百萬元，並以之充「實收資本額」資以辦理飛陽公司設立登記
      ，有飛陽公司案卷（影印影本附卷）足參，經彰銀長安東路分行八十八年八月
      二十五日彰長安字第一六一六號函附上開帳戶印鑑卡影本可稽。據證人即原彰
      銀長安東路分行承辦人辛○○於九十年八月二十三日本院訊問時結證稱：（九
      七一四─０一─三八三七五─五００帳戶是否妳經辦？「提示」）是。（是否
      要本人開公司戶？）要負責人親自到場簽名，並核對身分證。（是否留存身分
      證影本，核對其身分？「提示」）有留存，由身分證上之人來簽名等語。經本
      院將彰化商業銀行業務往來申請書、印鑑卡暨顧客資料卡原本乙紙（其上存戶
      親章欄「丙○○」之簽名字跡編為甲類鑑定資料）；丙○○當庭書寫字跡乙紙
      、補充上訴理由暨聲請調查證據狀原本共七頁（具狀人欄），政治大學企管研
      究所筆記本原本乙本（封面名字欄）（以上三種文件其上「丙○○」之簽名字
      跡編為丙類鑑定資料），送請法務部調查局作筆跡鑑定，其結果：甲類簽名字
      跡與丙類簽名字跡筆劃特徵相同。有該局九十一年三月七日調科貳字第０九一
      ０００八０四九０號鑑定通知書附於本院卷可稽。自訴人亦不諱言「當時我媽
      說我哥哥（指被告）有是（事）要我幫忙，隔天我去找我哥哥，我哥哥帶我去
      銀行，．．」（見原審卷第一六四頁），與被告辯稱：「（之前所言不同）因
      為當時承受家中長輩的壓力。」、「有（公司設立登記有跟自訴人說），當時
      他是學生，他不置可否。公司開戶銀行開戶，要本人去。」（見原審卷第一六
      三頁）等情相符，堪認飛陽公司籌備處「丙○○」於彰銀長安東路分行所設之
      九七一四─０一─三八三七五─五００號帳戶，係自訴人『自己』前去辦理開
      戶，則自訴人所稱其有至中國國際商業銀行松南分行開戶，並非至彰銀長安東
      路分行開戶，且提出中國國際商業銀行城中分行中區辦事處查詢表以資證明，
      惟依前述足可認定係自訴人親自前往彰銀長安東路分行開戶，自訴人此部分所
      述已屬不實，而有瑕疵可指。
（二）證人甲○○與自訴人及被告均係親兄弟，此有自訴人提出之戶口名簿影本足參
      （附原審卷第一四頁），甲○○亦為飛陽公司之股東，亦經自訴人提出飛陽公
      司設立登記事項卡影本足佐（附原審卷第一０頁），訊之自訴人「證人甲○○
      是否為股東？」，自訴人答稱：「名義上是」（見原審卷第一二二頁）。自訴
      人於事後委請蕭嫦娥以甲○○名義於八十八年一月二十八日申請抄錄飛陽公司
      登記資料，據證人蕭嫦娥結於原審證稱：「（上開申請書）是自訴人丙○○拿
      給我的，是公司的小姐寫的，．．」、「（甲○○的印章）是自訴人給的」，
      訊之自訴人：「為何你有（甲○○）印章？」，答稱：「是證人甲○○給我的
      」，關於「聲請書上之（甲○○）印章是否你拿給自訴人的？」，據證人甲○○證稱：「是的」（見原審卷第一二二頁、第一二三頁）等語，雖證人甲○○
      陳稱：被告在公司成立之後才跟伊說，說伊是常董，伊不是飛陽公司之股東云
      云。而證人即自訴人及被告之父戊○於八十九年十月十八日本院訊問時證稱：
      （飛揚公司是誰經營？）是乙○○負責的，我不知他以丙○○之名義設立飛陽
      公司，丙○○當時在唸大學云云。證人即自訴人及被告之母丁○○○於八十九
      年十月十八日本院訊問證稱：（丙○○是否同意乙○○以他名義設立飛陽公司
      ？）未同意，他當時尚在唸書云云。其等所稱甲○○、自訴人均不知情，而將
      設立飛陽公司之責任全推給被告一人，惟與前述查證結果不符，已難遽予採信
。而證人李子恆（原名己○○）於九十一年一月二十四日本院訊問時雖證稱：
      「（八十三年八月間你有否擔任飛陽傳播公司負責人？）乙○○本要借我名義
      當負責人，因不能辦，他以自己名義當負責人。（丙○○有否參與飛陽公司股
      東或負責人？）無，我未見過丙○○。八十五年五、六月時我曾受僱飛陽公司
      ，當二個月節目執行製作。」；證人蕭嫦娥於原審雖證稱：八十六年公司報稅
      是伊幫處理，是被告去找伊，法院通知補稅時才看到自訴人等詞。惟查自訴人
      親自前往彰銀長安東路分行開立飛陽公司籌備處「丙○○」帳戶（即將來設立
      後為飛陽公司之帳戶），可資認定被告於飛陽公司設立登記之初，自訴人曾同
      意為飛陽公司股東並任負責人，自訴人指訴被告偽造文書，尚非可採。至於被
      告負責經營飛揚傳播工作室，嗣由自訴人擔任飛陽公司負責人，尚難推定即係
      由被告所偽造；而自訴人同意任飛陽公司負責人，因其尚在學中而未實際參與
      公司業務之執行，亦難以此即認被告偽造文書，被告於本院承認其未經自訴人
      同意，而以自訴人為飛陽公司負責人，係為圖免自訴人任負責人所應負之責，
      其自白與事實並不相符，尚難逕為其有罪之認定。
（三）飛陽公司設立登記之「資本額」由張四維會計師查核簽證，有前開公司設立登
      記資本額查核報告書，並有「丙○○」代表飛陽公司於八十三年八月二十九日
      簽立之委託書一紙足參（附臺北市政府建設局之飛陽公司案卷），經將委託書
      「丙○○」三字，自訴人、被告提出之參考字跡、於原審之簽字等字跡充參考
      字跡送請憲兵司令部刑事鑑驗中心鑑驗，委託書上「丙○○」三字究為自訴人
      親簽或係被告偽簽，據復「委託書上『丙○○』簽名字跡特徵不足」等情，無
      法鑑定，此有憲兵司令部八十九年四月二十一日（八九）綱得字第０五一六一
      號鑑驗通知書足參（附原審卷第一三一頁）。經本院再將飛陽公司八十三年八
      月二十九日委託書原本乙紙（其上「丙○○」之簽名字跡編為乙類鑑定資料）
      ；丙○○當庭書寫字跡乙紙、補充上訴理由暨聲請調查證據狀原本共七頁（具
      狀人欄）、政治大學企管研究所筆記本原本乙本（封面名字欄）（以上三種文
      件其上「丙○○」之簽名字跡編為丙類鑑定資料）；乙○○當庭字跡乙紙、通
      訊錄原本共六頁、犯行自白書二頁（以上三種文件其上「丙○○」之簽名字跡
      編為丁類鑑定資料）。送請法務部調查局鑑定結果：「有關乙類字跡（正楷字
      跡）與丙、丁類字跡（行書字跡）鑑定部分，因其簽名書寫式樣不一，無法歸
      納其筆書特徵，致歉難鑑定」。有該局九十一年三月七日調科貳字第０九一０
      ００八０四九０號鑑定通知書附於本院卷可稽。自難遽認該委託書上之「丙○○」簽名係被告所「偽造」。證人即會計師張四維證稱：「不是我辦的」、
      「被告及自訴人沒有委託我辦這些，我只有看他資產多少，符合我就簽名，我
      是看存摺符合就簽名」（見原審卷第六十頁、第六二頁），所證情節，亦不能
      為不利於被告有罪之依據。
（四）自訴人提出國立臺灣大學畢業證書、八十四年度特種考試第二次法務部調查局
      調查人員筆試成績單、戶口名簿、勞工保險卡、臺灣臺北地方法院財務執行通
      知書、臺灣板橋地方法院財務法庭執行通知書、自訴人八十二年度申報所得稅
      經核定通知書、扣繳憑單、檢舉書、健康保險欠費清單及保費計算明細表、本
      院八十八年度上訴字第三０四九號判決、稅籍資料電腦檔案、財務罰鍰繳款書
      、勞工保險局函等影本，均不足認被告涉偽造文書罪嫌。自訴人提起本件自訴
      ，要在「無多餘之金錢繳納飛陽公司所積欠壹佰柒拾柒萬元以上之稅款」、「
      惟有提起自訴一途以證明飛陽公司之債務、罰鍰、稅捐等所有法律行為皆與自
      訴人無關」（見原審卷第三頁反面─自訴狀）。惟飛陽公司有無積欠稅款，係
      屬自訴人及飛陽公司與稅捐機關間稅務之問題。而自訴人所訴各節及各項證據
      ，均不足以證明被告有被訴偽造文書犯行，已詳如前述。此外，復查無其他積
      極證據，足認被告有自訴人所訴之偽造文書犯行，不能證明被告犯罪。至於自
      訴人聲請傳喚證人甲○○、宋玉美、宋玉青證明被告確係冒用自訴人名義設立
      公司；。聲請傳喚辦理公司登記之會計師證明自訴人不知係掛名負責人；聲請
      傳訊飛陽公司會計師、員工庚○○、楊玫珍、曾文櫻、陳淑娟作證證明自訴人
      未在公司上過班等情。因相關待證事實，均已明確，本院認均無傳訊之必要，
      附此敘明。
六、原審以不能證明被告犯罪為理由，為被告無罪之判決，經核於法並無不合。自訴
    人上訴意旨仍執前詞，指摘原判決違誤，為無理由，應予駁回其上訴。
據上論斷，應依刑事訴訟法第三百六十八條，判決如主文。
中      華      民      國    九十一    年      四      月    二十三    日
                          臺灣高等法院刑事第三庭
                                  審判長法  官  張  連  財
                                        法  官  張  傳  栗
                                        法  官  李  英  勇
右正本證明與原本無異。
自訴人如不服本判決應於收受送達後十日內向本院提出上訴書狀，其未敘述上訴之理
由者並得於提起上訴後十日內向本院補提理由書（均須按他造當事人之人數附繕本）
。
                                        書記官  倪  淑  芳
中      華      民      國    九十一    年      四      月    二十四    日
